臺灣臺中地方法院刑事判決
111年度金訴字第811號
公  訴  人  臺灣臺中地方檢察署檢察官
被      告  李彣竒



上列被告因詐欺等案件，經檢察官提起公訴（111年度偵字第381
6號），本院判決如下：
    主    文
李彣竒三人以上共同犯詐欺取財罪，處有期徒刑壹年伍月。未扣
案之犯罪所得新臺幣伍仟捌佰伍拾元沒收，於全部或一部不能沒
收或不宜執行沒收時，追徵其價額。
    犯罪事實
一、李彣竒於民國109年3月間，加入不詳姓名年籍自稱「朱光煒
    」、通訊軟體line暱稱「許振鵬」(下稱「許振鵬」)、使用
    通訊軟體FaceTime帳號「ysl3210000000look.com」等成年
    男子三人以上所組成以實施詐術為手段，具有持續性、牟利
    性之有結構性詐欺集團犯罪組織（下稱本案詐欺集團，李彣
    竒所涉參與犯罪組織部分，業經臺灣高等法院臺中分院以11
    0年度金上訴字第1314號判決在案，再經最高法院 110年度
    台上字第6236號判決上訴駁回確定，不在本案起訴及審理範
    圍)，擔任提供金融機構帳戶供詐欺集團作為匯款使用，並
    提領詐欺款項轉交上手之車手工作，且約定可獲得提領詐欺
    款項3%計算之報酬。李彣竒與「朱光煒」、「許振鵬」、使
    用上開FaceTime帳號之成年男子及本案詐欺集團其他成年成
    員即共同意圖為自己不法之所有，基於三人以上共同犯詐欺
    取財、隱匿詐欺所得之本質及去向之一般洗錢之犯意聯絡，
    先由本案詐欺集團成員「許振鵬」於109年3月8日13時許，
    使用臉書訊息向黃寶珠佯稱其係澳門麗駿博彩有限公司員工
    ，可承辦簽賭六合彩云云，致黃寶珠陷於錯誤，於同年4月1
    0日12時22分許，將新臺幣(下同)19萬5,000元匯入李彣竒之
    彰化商業銀行南屯分行帳號00000000000000號帳戶（下稱彰
    銀帳戶），李彣竒再依「朱光煒」指示，於同日13時52分許
    ，前往臺中市○○區○○路0段000號彰化銀行南屯分行臨櫃提領
    現金79萬元後，旋透過通訊軟體FaceTime與帳號「ysl32100
    00000look.com」之成年男子聯絡交付贓款，以此迂迴層轉
    方式隱匿詐欺犯罪所得之本質及去向，並獲取5,850元之報
    酬。嗣黃寶珠察覺受騙報警處理，而查獲上情。
二、案經黃寶珠訴由新北市警察局林口分局移轉屏東縣政府警察
    局東港分局報告臺灣屏東地方檢察署陳請臺灣高等檢察署檢
    察長核轉臺灣臺中地方檢察署檢察官偵查起訴。
    理    由
一、證據能力部分：
(一)本案以下所引用被告李彣竒以外之人於審判外之言詞或書面
    陳述，被告於本院準備程序時表示同意作為證據（見本院卷
    第35頁），且檢察官、被告迄於言詞辯論終結前，亦均未聲
    明異議（見本院卷第59至61頁），本院審酌相關言詞或書面
    陳述作成時之情況，核無違法取證或其他瑕疵，認為以之作
    為證據為適當，依刑事訴訟法第159條之5之規定，均具有證
    據能力。
(二)本案以下引用之非供述證據，均與本案待證事實具有關聯性
    ，檢察官、被告皆不爭執其證據能力，且無證據證明有何偽
    造、變造或公務員違法取得之情事，復經本院依法踐行調查
    證據程序，自應認均有證據能力。
二、認定犯罪事實所憑之證據及理由：
(一)訊據被告固坦承有提供其所有彰銀帳戶之帳號給「朱光煒」
    ，並受「朱光煒」之指示，於109年4月10日13時52分許，前
    往臺中市○○區○○路0段000號彰化銀行南屯分行臨櫃提領現金
    79萬元後，旋透過通訊軟體FaceTime與帳號「ysl321000000
    0look.com」之成年男子聯絡交付領得現金等事實，惟矢口
    否認有何三人以上共同犯詐欺取財、一般洗錢等犯行，辯稱
    ：我於109年1月間在大陸廈門認識「朱光煒」，「朱光煒」
    說他長期在大陸地區做基金投資的生意，需要使用臺灣的帳
    戶，我才提供彰銀帳戶給他使用，如果我幫「朱光煒」提領
    金錢，「朱光煒」會給我提領金額的3%作為報酬，而本件是
    「朱光煒」跟我說他的客戶投資基金匯款進來，請我把款項
    領出來再交給他朋友，我有拿到報酬等語。經查：
  1.被告先將其彰銀帳戶提供給「朱光煒」使用，再由本案詐欺
    集團成員「許振鵬」於109年3月8日13時許，向告訴人黃寶
    珠佯稱其係澳門麗駿博彩有限公司員工，可承辦簽賭六合彩
    云云，致告訴人陷於錯誤，於同年4月10日12時22分許將19
    萬5,000元匯入李彣竒之彰銀帳戶，李彣竒再依「朱光煒」
    指示，於同日13時52分許，前往臺中市○○區○○路0段000號彰
    化銀行南屯分行臨櫃提領現金79萬元後，旋透過通訊軟體Fa
    ceTime與帳號「ysl3210000000look.com」之成年男子聯絡
    交付領得款項，且獲取提領款項百分之3報酬等情，為被告
    所不否認，核與告訴人於警詢時之證述相符（見警卷第13至
    14頁），並有彰化商業銀行股份有限公司作業處109年5月21
    日彰作管字第10920003656號函檢送帳號00000000000000號
    帳戶之客戶基本資料查詢及交易明細表（見警卷第43至45頁
    ）、內政部警政署反詐騙諮詢專線紀錄表（見警卷第77至78
    頁）、新北市政府警察局林口分局忠孝派出所受理詐騙帳戶
    通報警示簡便格式表（見警卷第89頁）、林口郵局109年4月
    10日郵政跨行匯款申請書（見警卷第90頁）在卷足憑，此部
    分事實堪以認定。
　2.被告雖以上開情詞置辯，惟查：　
 (1)金融機構帳戶事關個人財產權益之保障，帳戶資料具專屬性
    及私密性，多僅本人始能使用，縱偶有特殊情況須提供他人
    使用，亦必本人與該借用者具相當之信賴關係，並會謹慎瞭
    解查證其用途，方符常情，且我國金融機構眾多，各金融機
    構除廣設分行外，復在便利商店、商場、公私立機關設置自
    動櫃員機，一般人均可自行向金融機構申設帳戶、匯領款項
    使用，提領及轉帳款項均極為便利，倘若款項正當，自行向
    金融機構申請匯款即可，根本無必要將款項匯入他人帳戶後
    ，再委請第三人代為提領後轉交予己。是若遇刻意將款項匯
    入他人帳戶，再委由他人代為提領款項，就該帳戶內款項可
    能係詐欺犯罪所得等不法來源，當應有合理之預見。且詐欺
    集團利用車手提領人頭金融機構帳戶款項，業經報章媒體多
    所披露，並屢經政府及新聞為反詐騙之宣導，一般具有通常
    智識之人，應均可知悉任意委由他人以臨櫃或至自動付款設
    備方式提領金融機構帳戶款項者，多係藉此取得不法犯罪所
    得，且隱匿金融機構帳戶內資金實際取得人身分，以逃避追
    查。　
 (2)據被告李彣竒於警詢時供稱：我不知道「朱光煒」年籍資料
    ，平常透過通訊軟體微信聯絡等語(見警卷第5頁)，足見被
    告與「朱光煒」間均無任何信任基礎，被告根本無從確保對
    方就上開帳戶之用途及所述之真實性，況「朱光煒」既與被
    告無信任基礎，何須迂迴另請被告提領現金，徒增款項遭被
    告侵占之風險，且被告所述提領現金及交付之過程迂迴輾轉
    ，所獲報酬又與所付出之勞力顯不相當，顯然悖於常情。況
    依被告自陳學歷為高職肄業，曾從事房屋仲介之工作（見本
    院卷第63頁），且案發時已逾39歲(見本院卷第13頁)，則被
    告乃係具有相當智識程度及社會經驗、歷練之人，應可知悉
    正常、合法之企業活動，若欲收取客戶之匯款，直接提供其
    帳戶予客戶即可，此不僅可節省勞費、留存資金流向證明，
    更可避免發生款項經手多人而遭侵吞或遺失等不測風險，經
    營者若毫無理由捨銀行轉匯僅收取數十元手續費之安全方法
    不用，僅因收取款項轉交他人，即給予數千、上萬元薪水，
    衡諸常理，若非需要有他人出面代為收付款項以製造查緝斷
    點，實無必要花費高額薪資聘請他人專門從事此種工作。而
    被告本案工作內容係提供帳戶收款後領出，相較於將款項直
    接匯入公司帳戶之便利性、安全性，顯然無端浪費大量人力
    ，且被告自陳不知道收款之人年籍資料，都是透過FaceTime
    聯絡等語(見警卷第5頁反面)，足見被告與收款之人亦不相
    識，且所採取之收送款項方式顯甚為隱晦，若非為掩飾不法
    行徑，以避免偵查機關藉由金融機構匯款紀錄，而追緝其真
    實身分，當無大費周章刻意出資僱請被告為此行為之必要，
    被告參與其中，應可知悉提領、交付者均非合法之款項，方
    會藉由此種方式傳遞。參以被告於警詢中供稱：我知道金融
    帳戶可用來從事存、提款，且關係個人信用往來，若任意交
    給不認識的人，會被不法之人從事詐騙洗錢犯罪所用，我只
    是因為一時找不到工作，是為了賺錢貼補家用，才將帳戶借
    給「朱光煒」，不知道事情會變這麼嚴重等語（見警卷第6
    頁），亦可知被告係本於貪圖可能獲取高額報酬之動機，而
    提供彰銀帳戶予本案詐欺集團使用，並且對於依「朱光煒」
    之指示提領之款項，應係詐欺不法所得，亦難諉稱不知。
 (3)另就詐欺集團之角度，以現今詐欺集團分工細膩，行事亦相
    當謹慎，詐欺集團派遣前往實際從事提領、收受、交付等傳
    遞款項任務之人，關乎詐欺所得能否順利得手，且因遭警查
    獲或銀行通報之風險甚高，參與提領、傳遞款項之人必須隨
    時觀察環境變化以採取應變措施，否則取款現場如有突發狀
    況，指揮者即不易對該不知內情之人下達指令，將導致詐騙
    計畫功敗垂成，如參與者對不法情節毫不知情，甚至將款項
    私吞，抑或在現場發現上下游係從事違法之詐騙工作，更有
    可能為自保而向檢警或銀行人員舉發，導致詐騙計畫功虧一
    簣，則詐欺集團指揮之人非但無法獲取詐欺所得，甚且牽連
    集團其他成員，是詐欺集團實無可能派遣對其行為可能涉及
    犯罪行為一事毫無所悉之人，從事經手贓款之工作，以免因
    被告突然發覺整個過程有疑而報警，或經提領之後遭被告侵
    吞，使詐欺份子面臨功虧一簣之風險。依此，益徵被告對於
    本案詐欺集團之組織及其所為之詐欺取財犯行應有所認識，
    並參與其中而扮演一定角色，詐欺集團之成員始會信任被告
    ，而使告訴人將受騙款項匯入被告之彰銀帳戶，並由被告提
    領詐欺贓款後上繳，被告辯稱不知匯入其彰銀帳戶之款項係
    詐欺款項云云，委無可採。
 (4)按共同實施犯罪行為之人，在合同意思範圍以內，各自分擔
    犯罪行為之一部，相互利用他人之行為，以達其犯罪之目的
    者，即應對於全部所發生之結果，共同負責。又共同正犯之
    成立，祇須具有犯意之聯絡及行為之分擔，既不問犯罪動機
    起於何人，亦不必每一階段犯行，均須參與。再共同正犯之
    意思聯絡，原不以數人間直接發生者為限，若有間接之聯絡
    者，亦包括在內，如甲分別邀約乙、丙犯罪，雖乙、丙間彼
    此並無直接之聯絡，亦無礙於其為共同正犯之成立。準此，
    行為人參與構成要件行為之實施，並不以參與構成犯罪事實
    之全部或始終參與為必要，即使僅參與構成犯罪事實之一部
    分，或僅參與某一階段之行為，亦足以成立共同正犯。查詐
    欺集團為實行詐術騙取款項，並蒐羅、使用人頭帳戶以躲避
    追緝，各犯罪階段緊湊相連，仰賴多人縝密分工，相互為用
    ，方能完成集團性犯罪，雖各共同正犯僅分擔實行其中部分
    行為，仍應就全部犯罪事實共同負責；是縱有部分詐欺集團
    成員未直接對被害人施以詐術，惟分擔收購、領送帳戶資料
    之「收簿手（取簿手、領簿手）」、配合提領贓款之「車手
    」，均係該詐欺集團犯罪歷程不可或缺之重要環節，且集團
    成員係以自己犯罪之意思，參與部分犯罪構成要件之行為，
    自屬共同正犯。又依現今詐欺集團詐騙之犯罪型態及模式，
    詐欺集團成員分工細緻，除負責收取帳戶之「取簿手」外，
    另有其他對被害人施用詐術之機房話務、提領款項之「車手
    」及收款繳回集團之「收水」，此應為參與成員主觀上所知
    悉之範圍，則參與成員既知悉所屬詐欺集團之成員已達3人
    以上，仍在本案犯行之合同犯意內，各自分擔犯罪行為之一
    部，而相互利用其他詐欺集團成員之部分行為以遂行犯罪之
    目的，即應就其所參與並有犯意聯絡之犯罪事實同負全責。
    經查，本案詐欺集團成員「許振鵬」以犯罪事實欄一所示方
    式詐騙告訴人，使告訴人將受騙款項匯入被告之彰銀帳戶，
    再由被告依指示前往提領後上繳回集團，藉以隱匿詐欺犯罪
    所得之本質及去向，足徵被告係以此方式配合本案詐欺集團
    其他成員行騙，完成詐欺集團所指派之分工，堪認被告與本
    案詐欺集團其他成員相互間，具有彼此利用之合同意思，而
    互相分擔犯罪行為，以共同達成不法所有之詐欺取財及一般
    洗錢之犯罪目的。是以，被告自應對於上開三人以上共同詐
    欺取財、一般洗錢等犯行所生之全部犯罪結果共同負責。　
(二)綜上所述，被告前揭所辯顯係避就推諉之詞，均無可採。本
    案事證明確，被告上開三人以上共同犯詐欺取財及一般洗錢
    之犯行，均堪認定，應依法論科。
三、論罪科刑：　　
(一)洗錢防制法第15條之特殊洗錢罪，係在無法證明前置犯罪之
    特定不法所得，而未能依洗錢防制法第14條之一般洗錢罪論
    處時，始予適用。倘能證明人頭帳戶內之資金係前置之特定
    犯罪所得（如：詐欺、加重詐欺等），即應逕以一般洗錢罪
    論處，自無適用特殊洗錢罪之餘地。又過往實務見解，雖認
    行為人對犯特定犯罪所得之財物或利益作直接使用或消費之
    處分行為，或僅將自己犯罪所得財物交予其他共同正犯，屬
    犯罪後處分贓物之行為，非本條例規範之洗錢行為，惟依修
    正後洗錢防制法規定，倘行為人意圖掩飾或隱匿特定犯罪所
    得來源，而將特定犯罪所得直接消費處分，甚或交予其他共
    同正犯，或由共同正犯以虛假交易外觀掩飾不法金流移動，
    即難認單純犯罪後處分贓物之行為，應仍構成洗錢防制法第
    2條第1或2款之洗錢行為，尚難單純以不罰之犯罪後處分贓
    物行為視之（最高法院108年度台上字第1744號、109年度台
    上字第436號判決意旨參照）。故於特定犯罪之正犯利用人
    頭帳戶收取犯罪所得之情形，特定犯罪之正犯實行特定犯罪
    後，為掩飾、隱匿其犯罪所得財物之去向及所在，而令被害
    人將款項轉入其所持有、使用之人頭帳戶，並由該特定犯罪
    正犯前往提領其犯罪所得款項得手，如能證明該帳戶內之款
    項係特定犯罪所得，因已被提領而造成金流斷點，該當掩飾
    、隱匿之要件，該特定犯罪正犯自成立一般洗錢罪之正犯（
    最高法院110年度台上字第2294號判決意旨參照）。查被告
    與本案詐欺集團成員共計3人以上相互利用彼此之行為，由
    該詐欺集團之不詳成員，向告訴人施用前揭詐術，使告訴人
    將受騙款項匯入被告彰銀帳戶，並由被告提領贓款繳回集團
    ，已詳述如前，且被告與本案詐欺集團成員共同詐騙告訴人
    ，所為構成刑法第339條之4第1項第2款三人以上共同犯詐欺
    取財罪，法定刑為「1年以上7年以下有期徒刑」之罪，核屬
    洗錢防制法第3條第1款所規定之特定犯罪，則被告主觀上有
    隱匿其所屬詐欺集團之詐欺特定犯罪所得，以逃避國家追訴
    或處罰之意思，客觀上所為有隱匿詐欺犯罪所得去向及所在
    之作用，揆諸前開說明，核與洗錢防制法第14條第1項一般
    洗錢罪之要件相合。
(二)核被告所為，係犯刑法第339條之4第1項第2款之三人以上共
    同犯詐欺取財罪、洗錢防制法第14條第1項之一般洗錢罪。
    被告與「朱光煒」、「許振鵬」、使用FaceTime帳號「ysl3
    210000000look.com」等成年男子及所屬詐欺集團其他成員
    間，具有犯意聯絡及行為分擔，應論以共同正犯。被告係以
    一行為觸犯三人以上共同犯詐欺取財罪及一般洗錢罪，為想
    像競合犯，應依刑法第55條規定，從一重之三人以上共同犯
    詐欺取財罪處斷。
(三)爰審酌被告正值壯年，不思循正當途徑賺取財物，貪圖可輕
    鬆得手之不法利益，價值觀念偏差，且無視政府一再宣示掃
    蕩詐欺集團決心，提供其所有彰銀帳戶並負責提領贓款層轉
    繳回詐欺集團，不但損害他人之財產法益，並同時使其他不
    法份子得隱匿真實身分，減少遭查獲之風險，助長詐欺犯罪
    ，且隱匿詐欺犯罪所得之去向及所在，所為實有不該，應予
    非難，並考量其犯後仍飾詞否認犯行，且未與告訴人達成調
    解賠償損害之犯後態度，兼衡被告於本案詐欺集團之角色分
    工及犯罪參與情節，其犯罪之動機、目的、手段、告訴人受
    騙金額，及其自述之學歷、經濟及家庭狀況（見本院卷第63
    頁）等一切情狀，量處主文所示之刑。
四、沒收部分：　　
(一)按犯罪所得，屬於犯罪行為人者，沒收之，於全部或一部不
    能沒收或不宜執行沒收時，追徵其價額，刑法第38條之1第1
    項前段、第3項定有明文。次按「犯第14條之罪，其所移轉
    、變更、掩飾、隱匿、收受、取得、持有、使用之財物或財
    產上利益，沒收之」，洗錢防制法第18條第1項前段定有明
    文。此一規定係採義務沒收主義，只要合於法條規定，法院
    即應為相關沒收之諭知，然該洗錢行為之標的是否限於行為
    人所有者始得宣告沒收，法無明文，實務上一向認為倘法條
    並未規定「不問屬於犯罪行為人與否均沒收」時，自仍以屬
    於被告所有者為限，始應予沒收。
(二)被告稱其業已取得提領金額百分之3之報酬等語(見警卷第5
    頁反面)，據此計算被告之犯罪所得為5,850元【計算式：19
    萬5,000元x3%=5,850元（因被告提領金額大於告訴人匯款金
    額，故係以告訴人匯款金額之百分之3計算其報酬，超出部
    分與本案無關）】，且未扣案，爰依刑法第38條之1第1項前
    段、第3項之規定諭知沒收，於全部或一部不能沒收或不宜
    執行沒收時，追徵其價額。另被告既未實際取得告訴人受騙
    而繳回上手之款項，該款項亦非在其實際掌控中，被告就所
    隱匿之財物不具所有權及事實上處分權，自無庸依洗錢防制
    法第18條第1項前段規定沒收。　　
據上論斷，應依刑事訴訟法第299條第1項前段，洗錢防制法第14
條第1項，刑法第11條、第28條、第339條之1第1項第2款、第55
條、第38條之1第1項前段、第3項，刑法施行法第1條之1第1項，
判決如主文。
本案經檢察官陳敬暐提起公訴，檢察官陳永豐到庭執行職務。
中　　華　　民　　國　　111 　年　　8 　　月　　25　　日
                  刑事第七庭   審判長法   官  尚安雅
                                     法   官  丁智慧
　　　　　　　　　　　　　　　　　　 法   官  林忠澤
以上正本證明與原本無異。
如不服本判決應於收受送達後20日內向本院提出上訴書狀，並應
敘述具體理由；其未敘述上訴之理由者，應於上訴期間屆滿後20
日內向本院補提理由書（均須按他造當事人之人數附繕本）「切
勿逕送上級法院」。
告訴人或被害人如不服判決，應備理由具狀向檢察官請求上訴，
上訴期間之計算，以檢察官收受判決正本之日起算。
　　　                              　書記官  許采婕
中　　華　　民　　國　　111 　年　　8 　　月　　25　　日
附錄論罪科刑法條
刑法第339條之4第1項
犯第339條詐欺罪而有下列情形之一者，處1年以上7年以下有期
徒刑，得併科1百萬元以下罰金：
一、冒用政府機關或公務員名義犯之。
二、三人以上共同犯之。
三、以廣播電視、電子通訊、網際網路或其他媒體等傳播工具，
    對公眾散布而犯之。
洗錢防制法第14條第1項
有第二條各款所列洗錢行為者，處7年以下有期徒刑，併科新臺
幣5百萬元以下罰金。